臺灣臺南地方法院刑事判決
109年度易字第733號
公  訴  人  臺灣臺南地方檢察署檢察官
被      告  邱仲欽




上列被告因違反毒品危害防制條例案件，經檢察官提起公訴（10
9年度毒偵字第1267號），本院判決如下：
        主  文
本件公訴不受理。
        理  由
一、公訴意旨略以：被告甲○○前因施用毒品案件等，經法院裁判
    減刑及更定其應執行有期徒刑2年4月、3月及8年4月，3案接
    續執行，於民國101年4月10日假釋出監付保護管束，後經撤
    銷假釋，於105年6月7日殘刑執行完畢。詎猶不知悔改，復基
    於施用第二級毒品甲基安非他命之犯意，於109年5月12日下
    午1時許，在臺南市南化區關山里某工寮廁所內，以將甲基
    安非他命放入玻璃球吸食器內，再以火燒烤吸食所生煙霧之
    方式，施用甲基安非他命1次。嗣於同年月14日上午7時20分
    許，駕車停放在臺南市南化區舊南179線1.5公里處時，因屬
    偏僻產業道路，行跡可疑，為警前往盤查，當場扣得甲基安
    非他命1包（檢驗前淨重0.475公克，檢驗後淨重0.463公克
    ）、吸食器1個，並徵得其同意採集其尿液送驗，結果呈安
    非他命、甲基安非他命陽性反應，因認被告涉犯毒品危害防
    制條例（下稱毒品條例）第10條第2項之施用第二級毒品罪
    嫌。
二、起訴之程序違背規定者，應諭知不受理之判決，並得不經言
    詞辯論為之，刑事訴訟法第303條第1款、第307條分別定有
    明文。此所稱之起訴之程序違背規定，係指檢察官提起公訴
    之訴訟行為於程序上有違法律之規定而言。而提起公訴之訴
    訟行為是否於程序上有違法律規定，原則上，固是以起訴時
    所存在之事項及法律規定為判斷，惟檢察官起訴後始發生之
    情事變更事由，致法院不能為實體審理及判決亦屬「起訴之
    程序違背規定」（最高法院109年度台上字第3826號判決意
    旨參照）。毒品條例第20條第3項、第23條第2項於109年1月
    15日修正公布，且新增第35條之1規定，並均於109年7月15
    日施行，而修正毒品條例第20條第3項關於施用毒品者所謂
    「3年後再犯」，只要本次再犯（不論修正施行前、後）距
    最近1次觀察、勒戒或強制戒治執行完畢釋放，已逾3年者，
    即該當之，不因其間有無犯第10條之罪經起訴、判刑或執行
    而受影響。在毒品條例修正施行前，檢察官已起訴繫屬於法
    院之施用毒品案件，倘符合上揭「3年後再犯」之情形者，
    因有上開法律規定與實務見解改變之情事變更事由，起訴程
    序即屬違背規定，法院應諭知不受理之判決，說明如下：
　㈠本次修正毒品條例第20條第3項、第23條第2項規定，雖僅將
    原條文之再犯期間由「5年」改為「3年」，惟鑑於採取傳統
    刑事機構式處遇，將施用毒品者當作「犯人」處理，其施用
    人數及再犯率仍高，將施用毒品者監禁於監獄內，僅能短期
    間防止其接觸毒品，因慣用毒品產生之「心癮」根本無法根
    除，並慮及毒品條例施行多年累積之戒毒經驗及實效，暨逐
    步擴充之醫療、戒癮機構、專業人力、社區支援系統等資源
    ，尤以本次毒品條例第24條修正，擴大檢察官對施用毒品者
    附條件緩起訴處分之範圍，使其能視個案具體情形給予適當
    多元社區處遇。準此，本次修正後對於施用毒品者之思維，
    自應與時俱進，擺脫以往側重於「犯人」身分之處罰，著重
    其為「病患」之特質，並以「治療」疾病為出發點，重新評
    價前揭所謂「3年後再犯」之意義。對於施用毒品者之治療
    方式，有機構外之處遇（如自行赴醫院戒癮、附命完成戒癮
    治療緩起訴處分等），或機構內之觀察、勒戒或強制戒治；
    至對施用毒品者科以刑罰，無非在運用刑罰之一般預防功能
    以嚇阻毒品之施用，而當刑罰處遇仍不能有效幫助施用毒品
    者改善惡習時，即表示無法以此方式發揮治療效果，若繼續
    施以刑罰只具懲罰功能，不僅無法戒除其毒癮，更漸趨與社
    區隔離，有礙其復歸社會。基於憲法保障人民之生存權，及
    根據每個國民生存照顧需要提供基本給付之理念，為協助施
    用毒品者戒除毒癮復歸社會，對於經監獄監禁處遇後仍再犯
    之施用毒品者，更應恢復以機構內、外之治療協助其戒除毒
    癮。此即本次修正毒品條例第20條第3項關於施用毒品者所
    謂「3年後再犯」係何所指之立法真諦。換言之，除檢察官
    優先適用毒品條例第24條命附條件緩起訴處分處遇（不論幾
    犯，亦無年限）外，對於施用毒品初犯者，即應適用第20條
    第1項、第2項為機構內之觀察、勒戒或強制戒治；若於上開
    機構內處遇執行完畢釋放後，「3年內再犯」者，依第23條
    第2項規定，應依法追訴；倘於「3年後再犯」，自應再回歸
    到傳統醫療體系機構內重為觀察、勒戒或強制戒治之治療。
    是對於戒除毒癮不易者，唯有以機構內、外處遇及刑事制裁
    等方式交替運用，以期控制或改善其至完全戒除毒癮。綜上
    ，對於毒品條例第20條第3項及第23條第2項所謂「3年後（
    內）再犯」，自應跳脫以往窠臼，以「3年」為期，建立「
    定期治療」之模式。其規定中所謂「3年後再犯」，只要本
    次再犯（不論修正施行前、後）距最近1次觀察、勒戒或強
    制戒治執行完畢釋放，已逾3年者，即該當之，不因其間有
    無犯第10條之罪經起訴、判刑或執行而受影響（最高法院刑
    事大法庭109年11月18日宣示之109年度台上大字第3826號裁
    定意旨可資參照）。
　㈡衡酌機構外之命附條件緩起訴處遇相較於機構內之觀察、勒
    戒及強制戒治而言，前者乃結合醫師、觀護人、社工心理諮
    商等不同領域之專業人員參與之治療措施，目的除在戒除施
    用毒品者身癮、心癮外，並使其能經由於機構外之社會參與
    及接觸，重新塑造生活紀律，改變病態行為，以達治療「病
    患性犯人」之效果；相較於後者於勒戒處所、戒治處所內之
    觀察、勒戒或強制戒治而言，仍不失為監禁治療，且其管理
    人員均為監所矯正人員，各處所之資源多寡、專業人才比例
    又不盡相同，未能跳脫「收容」功能大於「戒治」之刑罰樣
    貌。縱為屢犯施用毒品罪之成癮慣犯，倘其本次再犯後已自
    行赴醫療機構為戒癮或替代治療，並顯具成效，無論此次距
    最近一次觀察、勒戒或強制戒治執行完畢釋放是否已逾3年
    ，於新修正毒品條例第24條尚未施行前，檢察官仍非不得視
    其個案情形為「附命完成戒癮治療緩起訴處分」，毋庸逕向
    法院聲請觀察、勒戒甚而追訴處罰之必要。又本於權力分立
    原則，法院對檢察官職權行使，應予以尊重，雖非謂不得為
    適度之司法審查，惟對於施用毒品者本次所犯如距最近一次
    觀察、勒戒或強制戒治執行完畢釋放後，已逾3年者，檢察
    官既得本於立法者所賦與之職權裁量是否聲請法院裁定觀察
    、勒戒或為命附條件（現行法僅能附命完成戒癮治療）緩起
    訴處分之多元化處遇，即聲請法院裁定機構內之觀察、勒戒
    並非檢察官所得採取之唯一途徑，法院自不能僭越檢察官之
    職權，逕對施用毒品者裁定應予觀察、勒戒或強制戒治。雖
    修正後之毒品條例第35條之1第2款規定：「審判中之案件，
    由法院或少年法院（地方法院少年法庭）依修正後規定處理
    ；依修正後規定應為不起訴處分或不付審理之裁定者，法院
    或少年法院（地方法院少年法庭）應為免刑之判決或不付審
    理之裁定。」，另該款之立法說明亦謂：「若該等案件於修
    正施行前已繫屬於法院或少年法院（地方法院少年法庭）者
    ，『為求程序之經濟，法院或少年法院（地方法院少年法庭
    ）應依修正施行後之規定處理，即應依職權為觀察、勒戒或
    強制戒治之裁定』」等語，似欲透過立法說明由法院逕依職
    權裁定觀察、勒戒或強制戒治，以替代第20條第1項、第2項
    所定應由檢察官提出觀察、勒戒或強制戒治之聲請，然該立
    法說明，雖得為解釋上開法律條文之參考資料，但究非法律
    條文本文，法院於裁判時，首應依憑現行有效之法律，參酌
    法律規定之文義、目的、整體法律規範之體系為綜合判斷，
    尚非單憑立法理由說明為據，是若檢察官之「起訴之程序違
    背規定」，法院當不能僅「為求程序之經濟」便宜行事，而
    應嚴守程序上之正義，尊重檢察官之裁量權，並保障施用毒
    品者能獲得妥適並完善治療或其他有利戒毒途徑處遇之機會
    。故本次毒品條例修正施行前，檢察官已起訴繫屬於法院之
    施用毒品案件，依毒品條例第35條之1第2款前段規定，應逕
    依修正後規定處理。倘符合上揭「3年後再犯」之情形者，
    依本次修正後之毒品條例第20條第3項、現行第24條等規定
    ，即應由檢察官基於一次性之整體規劃而重啟治療處遇程序
    ，視個案情形，是否適合「觀察、勒戒或強制戒治」或給予
    「附命完成戒癮治療緩起訴處分」之機會，自不得逕予追訴
    處罰；而因有上開法律規定與實務見解改變之情事變更事由
    ，檢察官前所為之起訴程序即屬違背規定，法院自應諭知不
    受理之判決（最高法院109年度台上字第3826號判決意旨參
    照）。
三、查被告前因施用毒品案件，經本院少年法庭以89年度少調字
    第1008號裁定送觀察、勒戒後，因認無繼續施用毒品傾向，
    於90年1月18日執行完畢釋放出所，並經本院少年法庭以89
    年度少調字第1008號裁定不付審理等情，有上開裁定各1份
    （本院卷第47、49頁）在卷可查。本件檢察官起訴被告施用
    第二級毒品之時間為109年5月12日，距離上開觀察、勒戒執
    行完畢釋放日（90年1月18日）已逾3年，雖被告在此期間曾
    於94年、102年、103年間多次因施用毒品案件，經法院判處
    罪刑及執行，惟依前述規定及說明，仍屬毒品條例第20條第
    3項所規定之「3年後再犯」，不因被告於其間曾先後多次因
    施用毒品案件經起訴、判刑或執行而受影響，仍應依毒品條
    例第20條第3項、現行第24條等規定，由檢察官基於一次性
    之整體規劃而重啟治療處遇程序，視個案情形，是否適合「
    觀察、勒戒或強制戒治」或給予「附命完成戒癮治療緩起訴
    處分」之機會，使被告能再獲得治療之機會，俾落實此次寬
    厚刑事政策之改革。從而，檢察官就本件被告施用毒品案，
    依修正前毒品條例規定提起公訴，起訴程序固未違背當時規
    定，然依新修正之毒品條例規定，已不得追訴，是揆諸前揭
    說明，檢察官之起訴，已因法律修正之情事變更，致欠缺訴
    追條件，其起訴程序即屬違背規定，本院自應諭知不受理之
    判決。　　
四、據上論斷，應依刑事訴訟法第303條第1款、第307條，判決
    如主文。
中　　華　　民　　國　　109 　年　　12　　月　　31　　日
                  刑事第六庭  審判長法  官  黃琴媛
                                    法  官  孫淑玉
                                    法　官  吳彥慧
以上正本證明與原本無異。
如不服本判決應於收受本判決後20日內向本院提出上訴書狀，並
應敘述具體理由。其未敘述上訴理由者，應於上訴期間屆滿後20
日內向本院補提理由書狀（均須按他造當事人之人數附繕本）「
切勿逕送上級法院」。 
　　　　　　　　　　　　　　　　  　書記官  張儷瓊
中　　華　　民　　國　　110 　年　　1 　　月　　5 　　日